臺灣臺東地方法院民事判決　　　　　　　100年度簡上字第4號
上　訴　人　胡明斐
　　　　　　胡春元
　　　　　　胡春龍
兼共同
訴訟代理人　胡明仁
被上訴人　　胡秋妹
上列當事人間請求耕作權登記事件，上訴人對於民國99年12月30
日本院簡易庭99年度東簡字第198 號第一審判決不服，提起上訴
，本院於100 年5 月18日言詞辯論終結，判決如下：
    主  文
上訴駁回。
第二審訴訟費用由上訴人負擔。
    事實及理由
一、上訴人於原審主張：坐落臺東縣延平鄉○○段931 地號土地
    及同段931 之1 地號土地（以下合稱系爭土地）為原住民保
    留地，且係原住民保留地開發管理辦法施行前，由原住民即
    訴外人胡金貴開墾完竣並自行耕作之土地，依原住民保留地
    開發管理辦法第8 條規定，胡金貴得會同中央主管機關向當
    地登記機關申請設定耕作權登記；嗣因胡金貴於民國86年間
    死亡前疏未申請設定耕作權登記，臺東縣延平鄉公所乃以98
    年9 月7 日延鄉產字第0980007379號函通知胡金貴之繼承人
    即上訴人與被上訴人等儘速辦理設定登記；詎被上訴人竟拒
    絕協同辦理設定登記，爰依原住民保留地開發管理辦法第8
    條規定提起本件訴訟等語。並聲明：被上訴人應協同上訴人
    就系爭土地申請設定耕作權登記。
二、上訴人於原審則以：上訴人胡春元及胡春龍已於98年間簽立
    繼承權拋棄書；又上訴人胡明仁、胡明斐占有被繼承人胡金
    貴之土地遺產76.4％，就超過其應繼分部分，並無繼承權等
    語，資為抗辯。並聲明：上訴人於原審之訴駁回。
三、原審審理結果，為上訴人敗訴之判決，上訴人不服提起上訴
    ，所為主張與其在原審所陳相同，並聲明：(一)原判決廢棄。
    (二)被上訴人應協同上訴人就系爭土地向臺東縣延平鄉公所辦
    理設定耕作權登記。被上訴人所為答辯，除與在原審所陳相
    同者外，另補陳：胡金貴僅取得向地政機關申請設定耕作權
    登記之申請權，在未經地政機關登記前，此項申請權不具有
    財產權之性質，非屬得由其繼承人繼承之遺產；又依原住民
    保留地開發管理辦法第8 條第1 款規定，申請設定耕作權登
    記之要件，申請人應為現自行耕作之人，會同登記人為中央
    主管機關，登記機關為地政機關，惟系爭土地之現耕作人為
    被上訴人，非上訴人，上訴人並無申請設定耕作權登記之權
    利，亦無請求被上訴人協同其申請設定耕作權登記之權利，
    且協同人應為中央主管機關，並非被上訴人，又延平鄉公所
    並非地政機關，上訴人請求向延平鄉公所申請設定耕作權登
    記，均於法不合等語，並聲明：上訴駁回。
四、兩造不爭執及爭執事項：
  (一)兩造不爭執事項：
  1.系爭土地為原住民保留地，且係原住民保留地開發管理辦法
    施行前，由原住民即胡金貴開墾完竣並自行耕作之土地，依
    原住民保留地開發管理辦法第8 條第1 款規定，胡金貴得會
    同中央主管機關向當地登記機關申請設定耕作權登記。
  2.胡金貴於民國86年間死亡前未申請設定耕作權登記，臺東縣
    延平鄉公所以98年9 月7 日延鄉產字第0980007379號函通知
    胡金貴之繼承人即上訴人與被上訴人等儘速辦理設定登記。
  (二)兩造有爭執事項：
    上訴人依據原住民保留地開發管理辦法第8條第1款規定，請
    求被上訴人應協同上訴人就系爭土地向台東縣延平鄉公所申
    請設定耕作權登記，有無理由？
五、得心證之理由：
  (一)按原住民保留地於本辦法施行前由原住民開墾完竣並自行耕
    作者，原住民得會同中央主管機關向當地登記機關申請設定
    耕作權登記，原住民保留地開發管理辦法第8 條第1 款定有
    明文。
  (二)經查，系爭土地為原住民保留地，且係原住民保留地開發管
    理辦法施行前，由原住民即胡金貴開墾完竣並自行耕作之土
    地，依原住民保留地開發管理辦法第8 條第1 款規定，胡金
    貴得會同中央主管機關向當地登記機關申請設定耕作權登記
    ，惟胡金貴於民國86年間死亡前未申請設定耕作權登記，臺
    東縣延平鄉公所乃以98年9 月7 日延鄉產字第0980007379號
    函通知胡金貴之繼承人即上訴人與被上訴人等儘速申請設定
    耕作權登記。上揭事實，有臺東縣延平鄉公所98年9 月7 日
    延鄉產字第0980007379號函（見原審卷第12頁）可稽，且為
    兩造不爭執之事實（見本院卷第68頁）。依上揭規定，胡金
    貴之繼承人即上訴人與被上訴人等固得會同中央主管機關向
    當地登記機關申請設定耕作權登記，惟被上訴人並不負有協
    同上訴人申請設定耕作權登記之義務，上訴人依上揭規定，
    請求被上訴人協同申請設定耕作權登記，應屬無據。
六、綜上所述，上訴人依據原住民保留地開發管理辦法第8 條第
    1 款規定，請求被上訴人應協同上訴人就系爭土地申請設定
    耕作權登記，為無理由，不應准許。原審所為上訴人敗訴之
    判決，核無違誤，上訴意旨指摘原判決違誤，求予廢棄改判
    ，為無理由，應予駁回。
七、兩造其餘之攻擊防禦方法及未經援用之證據，經本院審酌後
    ，認為均不影響本判決之結果，自無逐一詳予論駁之必要，
    併此敘明。
八、據上論結，本件上訴為無理由，依民事訴訟法第436 條之1
    第3 項、第449 條第1 項、第78條，判決如主文。
中    華    民    國   100    年   5      月    25    日
                  民事庭    審判長法  官  李芳南
                                  法  官  楊憶忠
                                  法  官  陳世源
以上正本係照原本作成。
本判決不得上訴。
附錄：民事訴訟法第436-2條
      對於簡易訴訟程序之第二審裁判，其上訴利益逾第四百六
      十六條所定之額數者，當事人僅得以其適用法規顯有錯誤
      為理由，逕向最高法院提起上訴或抗告。
      前項上訴及抗告，除別有規定外，仍適用第三編第二章第
      三審程序、第四編抗告程序之規定。
中    華    民    國   100    年    5     月    25    日
                                  書記官  莊惠如